【裁判字號】    92,上更(一),50
【裁判日期】    920812
【裁判案由】    違反藥事法等
【裁判全文】
臺灣高等法院花蓮分院刑事判決                  九十二年度上更(一)字第五號
    上  訴  人  臺灣臺東地方法院檢察署檢察官
    被      告  乙○○
    選任辯護人  吳漢成律師
右上訴人因被告違反藥事法等案件，不服臺灣台東地方法院八十九年度訴字第八四號
中華民國八十九年八月十七日第一審判決（起訴案號：臺灣台東地方法院檢察署八十
八年度偵字第二三０六號），提起上訴，經最高法院發回，本院判決如左：
    主  文
原判決撤銷。
乙○○連續明知為偽藥而販賣，處有期徒刑肆月，如易科罰金，以參佰元折算壹日。
緩刑貳年。
    事  實
一、乙○○係位於台東縣池上鄉○○路二六九號之「仁和堂中藥房」負責人，明知中
    藥粉摻有西藥成分即屬偽藥；竟於民國（下同）八十八年三、四月間某日，在上
    開處所將含有Ｈｙｄｒｏｃｈｌｏｒｏｔｈｉａｚｉｄｅ及Ｉｂｕｐｒｏｆｅｎ
    西藥成分不知名中藥粉之偽藥一瓶，以新台幣（下同）五百元價格，出售予不知
    情因有腰部酸痛等症狀而前來購買藥物之甲○○。甲○○服用後覺得藥效很好，
    乃告知其女婿丙○○；乙○○又基於同前販賣偽藥之概括犯意，於八十八年六月
    十八日，將含有Ｈｙｄｒｏｃｈｌｏｒｏｔｈｉａｚｉｄｅ及Ｉｂｕｐｒｏｆｅ
    ｎ西藥成分不知名中藥粉之偽藥約重量二百公克，出售予不知情之丙○○。丙○○服用後亦覺藥效很好，欲介紹友人服用，但不放心，而將所購上開藥物部分送
    請屏東縣衛生局檢驗，嗣經屏東縣衛生局驗出上述成分轉送台東縣衛生局移送。
二、案經台東縣政府移送臺灣台東地方法院檢察署檢察官偵查起訴。
    理  由
一、前揭事實訊據被告乙○○固坦承於上述時、地售予甲○○、丙○○各一瓶藥散，
    但辯稱：是不知名之成年男子向其兜售，告訴伊有效，伊就買了，該西藥不是伊
    加的云云。
二、惟查：
  (一)、被告確於八十八年三、四月間某日，在其開設之「仁和堂中藥房」，以五百
        元價格，出售不知名中藥粉一瓶予過路客甲○○；甲○○服用後覺得藥效很
        好，乃告知其女婿丙○○；因而丙○○乃於八十八年六月十八日，向被告購
        買不知名中藥粉重量二百公克；丙○○服用後亦覺藥效很好，欲介紹友人服
        用，但不放心，而將所購上開藥物部分送請屏東縣衛生局檢驗；送驗中藥粉
        沒有摻到別的藥粉，沒有要告被告等節，迭據證人甲○○、丙○○於偵查、
        原審及本院調查中證述甚詳（詳偵查卷第九頁、第二十二頁，原審卷第十八
        頁、第五十八頁、第五十九頁、本院九十二年七月二十九日筆錄），核與證
        人戊○○證述情節相符（詳偵查卷第二十六頁）。而參酌證人丙○○係因己
        身服用後對其陳疾療效甚佳，為介紹他人使用，始送屏東縣衛生局檢驗，初
        對被告並無何惡意，且與被告住所相距甚遠，又無任何怨隙，純係偶然機會
        向被告購買藥物，證人丙○○尚且表示沒有要告被告之意諸情節，且其係送
        驗之過程亦與台東縣衛生局技士丁○○證陳之情節相符，證人丙○○之證言
        自可信為真正。
  (二)、證人丙○○所購藥粉係由其岳父即證人甲○○帶同前往購買（詳偵查卷第二
        十六頁），其所購藥粉自與證人甲○○所購藥粉為同一成分，再證人丙○○
        所送驗之不知名中藥粉經行政院衛生署藥物食品檢驗局檢驗結果檢出Ｈｙｄ
        ｒｏｃｈｌｏｒｏｔｈｉａｚｉｄｅ及Ｉｂｕｐｒｏｆｅｎ西藥成分，亦有
        該局檢驗成績書、屏東縣衛生局函、丙○○申請書等件影本在卷可憑（見本
        院卷第五十二頁以下），而被告自承：販賣中藥四十年等情（見本院卷第八
        十一頁），則被告豈有向不知姓名成年男子購買不知成分藥粉，而於己身經
        營的「仁和堂中藥房」出售，而自負刑責？是以，被告辯稱係購自他人之語
        ，自係卸責之詞無可採信，是以，本件證人甲○○、丙○○購買之中藥粉摻
        有西藥，被告自係知情自明。
  (三)、另證人丁○○證陳：採樣當時係四人前往，係接獲屏東縣政府八十八年七月
        十九日函，敘明係消費者提供，並無標示係何藥物，只有檢送檢體，我們就
        前往被告藥房隨機採樣，我們不知道採樣結果是否與屏東衛生局相同之藥粉
        ，採樣也有困難，我們只採樣平胃散，係貼著標示出廠不透明瓶罐成藥，標
        籤貼著好好的，我們從裡面採樣等語 (本院卷第三十八頁以下），則可知證
        人丁○○採樣的藥粉是標示平胃散之科學中藥，與證人甲○○、丙○○證陳
        ：被告拿小瓶的賣我，一瓶五百元，被告係拿透明之塑膠罐藥粉等語 (見本
        院卷第三十四頁以下）；被告復自承：因原先賣的藥粉沒有了，衛生局只好
        採樣「平胃散」等情 (見本院卷第八一頁），顯見證人丙○○、台東縣衛生
        局採樣之藥粉並非同一，從而尚難因證人丁○○採樣送驗「平胃散」無西藥
        成分，而為被告有利之認定自明。
（四）、中藥粉摻有西藥成分則屬偽藥一節，復有行政院衛生署中醫藥委員會八十九
        年十一月三十日衛中藥字第八九０一００五六號函，附於本院卷可按；被告
        所售出之中藥粉既摻有西藥成分，已如前述，是其行為自屬販賣偽藥甚明，
        綜上所述，本件事證明確，被告犯行洵堪認定。
三、核被告所為，係犯藥事法第八十三條第一項之販賣偽藥罪。其先後二次犯行，時
    間緊接，所犯罪名相同，顯係出於概括之犯意為之，為連續犯，爰依刑法第五十
    六條之規定以一罪論，並加重其刑。原審遽採信被告辯解，就此部分為被告無罪
    之判決，自有未洽；檢察官上訴意旨指摘原判決此部分不當，為有理由，應予撤
    銷改判。爰審酌被告犯罪之動機、目的、手段，犯罪時所受之刺激及其品性、生
    活狀況、智識程度、犯罪所生之損害及犯罪後態度等一情狀，量處如主文第二
    項所示之刑，而刑法第四十一條第一項於九十一年一月三十日修正公布，並依刑
    法二條第一項之規定，諭知易科罰金之折算標準。另查被告未曾受有期徒刑以上
    刑之宣告，有臺灣高等法院被告全國前案紀錄表一紙在卷可佐，且係二十二年七
    月二十一日出生，已七十高齡，有年籍資料在卷可佐，經此偵審程序及刑之宣告
    ，當知警惕，應無再犯之虞，爰宣告緩刑二年，以啟自新。另扣案之八十九年保
    字第七十六號物品：（１）星龍牌金木水火散（成藥）；（２）正揚製藥廠平胃
    散（成藥）；（３）成功製藥公司大力國金散（見原審卷第三十九頁），係原審
    法院於八十九年五月十二日搜索扣押，與本件犯行無涉，且並無積極證據證明係
    偽藥，自不得宣告沒收。
四、公訴意旨另以：被告乙○○係位於台東縣池上鄉○○路二六九號之「仁和堂中藥
    房」負責人，其未取得合法醫師資格，亦非其他在合法醫師指示下執行醫療業務
    之醫事人員，竟於八十八年四月間起，在上開「仁和堂中藥房」，以看診及提供
    藥品服用等方式為不特定人執行醫療業務；其中於同年五月間甲○○因腰痛至該
    藥房看診，被告在看診後即出售含西藥成分之中藥粉予甲○○服用，而擅自執行
    醫療業務；甲○○服用後覺得藥效很好，遂告知其女婿丙○○此情；丙○○亦於
    同年六月十八日，親至上址購買上揭中藥粉；因認被告此部分另涉有連續違反醫
    師法第二十八條第一項之罪嫌云云。按犯罪事實應依證據認定之，無證據不得推
    定其犯罪事實，刑事訴訟法第一百五十四條定有明文。又醫師法第二十八條第一
    項之罪係以「未取得合法醫師資格，擅自執行醫療業務」為其構成要件。訊之被
    告乙○○堅決否認有何擅自執行醫療業務之行為。辯稱：我從未為病人看病，也
    不會看病等語。本件公訴人認被告涉有擅自執行醫療業務罪嫌，係以證人甲○○
    、戊○○及丙○○等人之證述為據。經查：證人甲○○及丙○○於本案均僅證稱
    甲○○、丙○○有至被告所經營之仁和堂藥房購買藥物，且均證陳僅告知被告症
    狀，被告即拿出藥粉，並沒有問診等診察行為等情，而依公訴人所提之證據方法
    並未證明被告乙○○有執行看診或開具治療處方等醫療行為，亦未搜扣或查得被
    告有執行醫療行為之相關證物，如病歷表或聽診器等其他看診所用之器具。且原
    審於八十九年五月十二日上午前往被告所經營之仁和堂中藥行搜索結果，復未發
    現有何被告看診用之病歷表或相關之器械等物，有搜索扣押筆錄足憑。是以，本
    案證人既未指證被告有何執行醫療業務之犯行，又乏其他相關之證據足認被告有
    執行醫療業務之行為，被告此部份之犯罪即屬不能證明。因公訴人認被告此部分
    行為與被告前揭有罪部分有方法結果關係，而以裁判上一罪之牽連犯提起公訴，
    故不另為無罪之諭知，附此敘明。
據上論斷，應依刑事訴訟法第三百六十九條第一項前段、第三百六十四條、第二百九
十九條第一項前段，藥事法第八十三條第一項，刑法第十一條、第二條、第五十六條
、第四十一條第一項、罰金罰鍰提高標準條例第二條前段，判決如主文。
本案經檢察官邱雲昌到庭執行職務。
中        華        民        國      九十二    年      八    月  十二  日
                                        審判長法  官  謝志揚
                                              法  官  莊謙崇
                                              法  官  陳淑媛
右正本證明與原本無異。
如不服本判決應於判決送達後十日內向本院提出上訴狀。其未述理由者，並應於提
出上訴狀後十日內向本院補提理由狀（須附繕本）。
                                            書記  官  邱廣譽
中        華        民        國      九十二    年      八    月  十二  日


司法院資訊處製作；財團法人民間司法改革基金會備份。
